【裁判字號】    98,訴,391
【裁判日期】    990412
【裁判案由】    偽造文書
【裁判全文】
臺灣士林地方法院刑事判決               98年度訴字第391號
公  訴  人  臺灣士林地方法院檢察署檢察官
被      告  庚○○
選任辯護人  金學坪律師
            簡欣儀律師
上列被告因偽造文書案件，經檢察官提起公訴（98年度偵續字第
155 號），本院判決如下：
    主  文
庚○○共同明知為不實之事項，而使公務員登載於職務上所掌之
公文書，足以生損害於公眾，處有期徒刑伍月，如易科罰金，以
新臺幣壹仟元折算壹日。
其餘被訴部分無罪。
    事  實
一、庚○○於民國九十七年三月二十七日，以新臺幣（下同）二
    千二百萬元價格，向其友乙○購買乙○所有，位於臺北市○○區○○街一段四十一號之房屋及其基地持分，雙方約定由
    庚○○支付頭款一百二十萬元，並承擔乙○先前以上開房地
    作為抵押，向合作金庫商業銀行貸款之餘額一千九百零四萬
    二千四百七十二元，餘款一百七十五萬七千五百二十八元則
    在辦妥上揭房地之所有權移轉登記後，於點交時支付，庚○○並指定將上開房地移轉登記給其女友甲○○（原名李竹榮
    ）。雙方乃於翌日（三月二十八日，起訴書誤載為三月二十
    七日），在代書戊○○位於臺北市中山區○○○路○段一五
    二號六樓六０二室之「丁○○代書事務所」內簽訂不動產買
    賣契約書，乙○並即將上揭房屋、基地持分之所有權狀連同
    其印鑑證明交給戊○○，俾戊○○辦理移轉登記。詎事後庚○○、乙○因慮及乙○對外負債多筆，上開房地有遭乙○之
    其他債權人查封、拍賣，致影響上揭房地過戶之虞，為期預
    防，竟心生不法，謀議將前開房地先行辦理信託登記，二人
    遂相約於九十七年四月二日，前往上址丁○○代書事務所內
    ，乙○並攜帶其印章，欲委請戊○○為渠等代辦上揭房地之
    信託登記。戊○○經瞭解後，建議庚○○二人僅需在前開房
    地上虛設抵押權，減少房地淨值，即可達前述保全目的，庚○○、乙○討論後認為可行，遂與戊○○三人共同基於使公
    務員登載不實之犯意聯絡（戊○○由檢察官另為不起訴處分
    ，乙○未經起訴），於上揭時間、地點，由戊○○持乙○攜
    帶前來之印章，蓋用在「抵押權設定契約書」上，表示乙○
    以上揭房地為庚○○設定擔保債權金額為一千萬元之抵押權
    之意，進而由戊○○持上開抵押權設定契約書連同乙○先前
    交付之印鑑證明等文件，於同日向臺北市古亭地政事務所辦
    理第二順位之抵押權設定登記，使承辦之公務員陷於錯誤，
    僅自形式上審查無誤後，即於翌日（四月三日）將上揭不實
    之抵押權設定事項輸存登載於電腦，並據以核發不動產登記
    權狀，足以生損害於地政機關掌管地籍資料之正確性。嗣庚○○因認前開房地出價過高，有意反悔不買，而先拒絕支付
    尾款，又拒絕塗銷上開抵押權設定登記，乙○遂亦拒絕辦理
    前開房地之過戶登記，並報警處理，始發覺上情。事後上開
    房地果然遭到乙○之其他債權人查封，於九十八年八月十二
    日拍賣完畢。
二、案經乙○訴由臺灣士林地方法院檢察署檢察官偵查起訴。
    理  由
壹、證據能力部分：
（一）後引證據除楊馥安（即己○○）之偵訊筆錄外，其餘依法
      原則上均有證據能力，被告與辯護人亦未對其證據能力有
      何抗辯，參酌最高法院九十七年度台上字第一０六九號判
      決意旨，此部分證據具有證據能力之法律依據，即不再贅
      。
（二）證人楊馥安於檢察官偵查中以證人身分製作之筆錄，雖係
      被告以外之人於審判外所為之言詞陳述，屬於傳聞證據，
      惟上開筆錄經核並無顯不可信之情況，依刑事訴訟法第一
      百五十九條之一第二項規定，本即有證據能力；而證人在
      上開供述前已經依法具結，雖未經被告及辯護人反對詰問
      ，然事後經傳到庭，被告與辯護人均捨棄傳喚，等如已放
      棄反對詰問權之行使，上開偵訊筆錄之採證程序已臻完備
      ，是故，上開筆錄亦有證據能力。
貳、有罪部分：
一、訊據被告庚○○坦承上揭犯行不諱，且查：
（一）被告如何於上揭時間、地點，在向證人乙○購買位於臺北
      市○○區○○街一段四十一號之房屋及其基地持分後，因
      慮及上開房地有遭證人乙○之其他債權人查封、拍賣，致
      影響上揭房地過戶之虞，為期預防，竟與證人乙○共謀將
      前開房地先行辦理信託登記，以避免前開房地遭到查封，
      嗣經證人戊○○建議，而改以虛設抵押權之方式，簽立不
      實之抵押權登記契約書，交由證人戊○○持相關文件，向
      臺北市古亭地政事務所申辦抵押權設定登記，惟事後又因
      尾款交付發生糾紛，致前開房地之過戶久懸不決，事後上
      開房地果然遭到乙○之其他債權人查封，現今並已拍賣完
      畢等事實，業經被告於本院審理時坦承屬實，核與證人戊○○於本院審理時證稱：「本案的買賣契約及抵押權設定
      都是我承辦的，簽買賣契約時就有說房子要過戶給李竹榮
      ，頭期款在簽約當天就付清了，我在四月一日申報增值稅
      跟契稅，四月二日買賣雙方又過來辦抵押，後來稅單下來
      ，但他們沒有去繳，就卡在那邊」、「九十七年四月二日
      他們主動到我事務所，被告說因為乙○可能在外面還有其
      他債務，怕過戶期間有第三債權人針對買賣的標的查封，
      為了預防，他們想先辦理抵押。他們兩個當場在我代書事
      務所裡討論，本來被告說要設定多一點，但我說這件不動
      產已經有設定第一順位了，扣除後沒有那麼多價值，所以
      我說象徵性的設定一千萬就好了，因為這是要確定買方付
      的款不會落空」、「當時乙○有同意，他們談好我才作設
      定的」、「九十七年四月二日當天，被告原本是說要辦信
      託登記，但我說你們已經有辦過戶了，沒有必要再辦信託
      ，因為他信託和過戶都是要辦給李竹榮，所以沒有必要」
      、「抵押權設定契約書是我寫的，我寫完之後有給他們雙
      方看過，當場我蓋好章後再還給他們」、「後來乙○通知
      我不要辦過戶，因為他們兩個發生糾紛，乙○叫我暫時擱
      著不要辦，時間大概是在四月二日以後，我不知道他們兩
      個發生什麼糾紛」、「一般辦理過戶手續差不多三個星期
      ，辦抵押設定一天就好了」等語相符（本院卷第一二二頁
      至第一二四頁反面），此外，復有本件房地買賣之房屋買
      賣契約書及定金支票、臺北市古亭地政事務所九十九年三
      月八日北市古地三字第０九九三０三六一五００號函暨所
      附本案房屋之建物異動索引、本件抵押權登記申請資料、
      臺北市稅捐稽徵處文山分處九十九年二月二十二日北市稽
      文山甲字第０九九三二一九二七００號函暨所附本件買賣
      之土地增值稅申報書、契稅申報書等資料各一份附卷可稽
      （他字卷第六頁至第十一頁，本院卷第七十頁至第七十八
      頁、第八十頁至第一百頁），被告在本院審理時並自承：
      「乙○和我並沒有一千萬元的債務，那只是預防」等語（
      本院卷第一九五頁），是被告為確保其支付給證人乙○之
      房款，防止證人乙○之其他債權人搶先查封、拍賣本案房
      地，而與證人乙○、戊○○共同就上開房地虛設抵押之事
      實，已甚明確。
（二）證人乙○指稱：伊係遭被告與證人戊○○盜蓋印章，虛設
      抵押，伊並不知情云云，並不足採：
    １證人乙○在本院審理時雖指稱：「我沒有向被告借錢，我
      也不知道他給我設定抵押權。抵押權設定契約書上蓋的是
      我的章，因為被告在四月二日騙我到戊○○的辦公室，說
      他要給李竹榮（按：現今改名為甲○○，以下均逕稱甲○○）保障，若我辦信託給甲○○的話，甲○○可以借更多
      的錢，我不疑有他，就把章交給他，他就把章交給戊○○
      ，我和他在旁邊聊天，戊○○蓋完章後說事情辦好了，可
      以走了，我就走了」、「當天我沒有簽什麼文件，代書把
      章還我時，也沒有把辦信託的文件拿給我看」、「四月初
      被告打電話叫我到大曜房屋，我跟我的秘書己○○（按：
      現今改名為楊馥安）一起去，被告帶甲○○去，在場還有
      大曜房屋的蔡武雄及許經理，‧‧‧被告希望我把房價降
      低，我說不可能，本來人家要用二千二百五十萬的價格跟
      我買，我是因為他說要買給甲○○，所以才用二千二百萬
      賣給他，隨後被告就拿一張單子給我簽名，單子的內容就
      是我同意給他設定房子一千萬，我很震驚，我說我是賣房
      子給他，他怎麼還要叫我設定一千萬，所以我就不簽，我
      很生氣就走了。那時候我還不曉得被設定抵押，事後我去
      地政事務所查才知道」云云（本院卷第一一五頁反面至第
      一一六頁反面），惟被告與證人戊○○均否認其事，指稱
      ：原先係因證人乙○在外尚有諸多負債，被告為防止證人
      乙○之其他債權人搶先查封上開房地，乃要求證人乙○辦
      理信託登記作為擔保，而在被告與證人乙○相偕前往代書
      事務所時，證人戊○○在瞭解被告二人來意後，表示信託
      登記迂迴而不切實際，進而建議以虛設抵押代替前述信託
      方案等語，衡諸信託登記僅有形式上變更該房地產權之歸
      屬，從而阻斷原所有人債權人查封追償之效果，並無增加
      該房地之經濟價值，使金融機關提高貸款額度之可能，是
      被告與證人戊○○此部分所述，與常情較為吻合，應屬可
      信，至證人乙○所述：伊與被告係為提高證人甲○○的貸
      款額度，故前往辦理信託登記云云，顯不可能，應無可採
      ，此觀證人乙○於審判時經質以：「為何房子信託給甲○○，她就可以貸更多的錢」時，答稱：「我也不懂」等語
      （本院卷第一二一頁反面），有推託之意益明。再者，不
      動產質押借款所能貸得之金額高低，繫於該不動產本身之
      價值，並非其產權歸屬，此係一般常識，證人乙○為國防
      醫學院畢業（本院卷第一一七頁反面），在購買本案房地
      時也有貸款經驗，對此當難諉為不知，準此，證人乙○是
      否僅因被告泛稱：欲為證人甲○○提高貸款額度，需會同
      辦理信託登記云云，即輕率受愚？亦非無疑。何況證人戊○○僅係受託為被告與證人乙○雙方辦理本件房地移轉登
      記之代書，不僅所述無偏頗之虞，即由常理而言，證人戊○○亦無甘冒風險，配合被告欺騙證人乙○之必要，而證
      人甲○○、楊馥安之證詞，又均不足佐證證人乙○所述屬
      實（此部份詳如後述），是故，應認證人乙○所述係卸責
      之詞，並不足採。
    ２證人甲○○雖到庭證稱：「九十七年三月二十七日，庚○○知道乙○有一個房子要賣，庚○○知道後就說他要去看
      一看，說他想買這個房子給我，乙○就請我們去看這個房
      子，當時乙○開二千五百萬，庚○○嫌價格高，後來就約
      定二千二百萬，就到戊○○的代書事務所，庚○○說他是
      要買給我」、「九十七年四月多，我有跟庚○○去過大曜
      房屋，約三、四次，因為這個房子庚○○說要買，又說不
      買，不做明確的處理，當時房子他已經要買了，但是又嫌
      房價太高，我還陪他到大曜房屋、信義房屋去探聽房價。
      這中間大概在簽完約，付一百萬後三天左右，我就聽到乙○一直催著庚○○要尾款。庚○○就說他都付夠了，不願
      意再付錢了」、「在大曜房屋的時候，有一次和乙○碰過
      面。當天是庚○○約乙○到大曜房屋，‧‧‧乙○和他的
      秘書過來，他們就在談房子，庚○○說房價太高了，要求
      降價，乙○說假如嫌貴的話，他願意再賣賣看，交給大曜
      房屋賣，庚○○不同意，他就拿出一張紙，要乙○簽名，
      那張紙上面寫什麼我沒有看過，乙○看到那張紙後就說『
      你錢沒有給我，憑什麼要我設定一千萬』，庚○○回答什
      麼我就不清楚了，因為乙○一氣就走了」、「事後庚○○
      跟我說，他已經做完這些設定動作了，他要設定這個房子
      一千萬，他說是戊○○講的，‧‧‧他又說他是跟乙○講
      要辦信託，這樣子貸款可以多一點，對我有保障，他要我
      以後人家問起這件事，我要說房子辦信託是我的意思」云
      云（本院卷第一三八頁至第一四０頁），惟查，細繹證人
      甲○○前開證詞可知，其僅係本件房地買賣之受益人，至
      於被告與證人乙○如何約定辦理前述信託登記以迄抵押權
      設定登記，證人甲○○並不知情，至於證人甲○○證稱：
      事後被告庚○○曾約證人乙○在大曜房屋見面，要求證人
      乙○減價並同意設定抵押，遭證人乙○拒絕云云，又與證
      人丙○○到庭證稱：「我在大曜房屋擔任店長。‧‧‧乙○來過我們公司一次，也是在關心這個房子再委託我們賣
      可以賣到什麼價錢，當天他和被告兩個一前一後來我們公
      司，有在我們公司會議室見到面，至於他們談什麼內容我
      不知道。‧‧‧庚○○有提到這個房子如果要委託我們公
      司繼續賣的話，問乙○的意思是怎麼樣。‧‧‧我在場的
      時候我有聽到庚○○問乙○說價錢是不是可以折衷一下，
      照我們所提出的平均價，我們提出的平均價是比庚○○買
      的價錢還要低。‧‧‧現場沒有談到拿這房子抵押一千萬
      的事情，但是我們因為覺得他們要委託我們賣房子，所以
      我們後來有去請謄本出來看，才發現設定早就在他們來公
      司之前就完成了」等語不符（本院卷第一三四頁反面至第
      一三五頁反面），參酌證人甲○○先前與被告係男女朋友
      ，事後破裂分手，證人甲○○除因本案未繳契稅，遭到法
      務部行政執行署臺北行政執行處催繳以外，並另案以被告
      涉嫌詐欺、偽造文書、妨害自由為由，向臺灣士林地方法
      院檢察署提出告訴，現正由該署寒股檢察官偵辦中，此有
      證人甲○○提出之調查證據狀、臺北行政執行處九十八年
      四月九日北執午九七年契稅執字第九五一五九號執行命令
      各一份在卷可考（本院卷第二十三頁、第四十四頁），其
      所述難免誇大之嫌，證明力不高，是證人甲○○前開證詞
      ，亦不足採。
    ３證人楊馥安（即己○○）雖於檢察官偵查中證稱：「我是
      乙○的助理，大約是九十七年四月二日，庚○○要乙○去
      戊○○代書那裡蓋章，那天是乙○上去，我在樓下顧車，
      等乙○下來後，我問他蓋了什麼章，乙○就打電話給庚○○，我從電話中聽出是庚○○要幫甲○○辦信託，過了一
      個禮拜，庚○○找乙○要去大曜房屋，我們去之前不知道
      要做什麼，到了以後，‧‧‧因為庚○○嫌太貴，所以又
      要把房子賣給別人，那時乙○還是屋主，所以庚○○要乙○簽同意書委託大曜房屋繼續賣，當天最後乙○與庚○○
      還是談不攏，是由大曜房屋許經理（按：即丙○○）拿出
      同意委託書要乙○簽名，那時才看到有同意設定一千萬元
      給庚○○的約定，乙○到那時才知道有這件事情，並且馬
      上到地政事務所調閱權狀，才發現抵押權已經在四月二日
      被設定了」等語（偵查卷第四十五頁、第四十六頁），然
      證人楊馥安當日並未陪同證人乙○上樓，應未在場與聞事
      件經過，則其所述無非得自證人乙○之傳聞而已，可信度
      不高，且查，案發當日究竟由何人出示委託書，要求證人
      乙○同意設定抵押？證人甲○○係指稱：是被告要求證人
      乙○設定抵押云云，證人丙○○則陳稱：當時並無人要求
      證人乙○同意設定抵押等語，均與證人楊馥安指認係證人
      丙○○所為不符，不僅如此，依證人丙○○所述，證人楊
      馥安在陪同證人乙○前往大曜房屋與被告協調時，該抵押
      權早已登記完畢，則衡情，被告亦無需再要求證人乙○同
      意辦理抵押權登記，遑論大曜房屋當時既未受被告委託出
      售本件房屋，則證人丙○○無由涉入被告與證人乙○間之
      糾紛至明，是故，證人楊馥安前開證詞，亦無可採。
（三）被告與證人乙○、戊○○均明知證人乙○並未積欠被告一
      千萬元債務，仍共同虛設抵押，以規避本件房地遭到證人
      乙○之其他債權人強制執行之可能，自係以不實事項，使
      公務員登載於其職務上所掌之公文書，而損及地政機關掌
      管地籍資料之正確性；渠三人就前開犯行間有犯意聯絡及
      行為分擔，並堪認定。
（四）綜上所述，本件事證明確，被告犯行已堪認定，應依法論
      科。
二、核被告所為，係犯刑法第二百十四條之使公務員登載不實罪
    。被告就上揭犯行間，與證人乙○、戊○○間有犯意聯絡及
    行為分擔，為共同正犯。爰審酌被告明知證人乙○對外積欠
    債務，急於籌款，乃欲以低價向證人乙○搶購本件房地，卻
    又擔心上開房地遭到其他債權人強制執行，遂與證人乙○、
    戊○○共同虛設抵押，無端製造地政機關之困擾，浪費司法
    資源，犯罪之動機、目的，均無可取，犯罪手段亦堪稱可議
    ，事後又嫌出價過高，而先後砌詞推搪，拒付尾款，又拒絕
    塗銷前開抵押權登記，終至本件房地果然遭到證人乙○之債
    權人拍賣，證人乙○因此間接遭受無謂損失，又未與證人乙○和解，原不宜輕縱，姑念被告犯後尚知坦承犯行，且證人
    乙○之損失，部分亦係因其參與本案犯行而起，並非可全然
    歸責被告，被告之智識、素行及其他一切情狀，量處如主文
    所示之刑，並諭知易科罰金之折算標準，以示懲儆。
參、無罪部分：
一、公訴意旨另以：被告於九十七年四月二日，以要將本件房地
    信託登記給證人甲○○為名，誘使證人乙○於當日攜帶印章
    ，至前開丁○○代書事務所用印，而由不知情之證人戊○○
    持證人乙○之印章，盜蓋在「抵押權設定契約書」上，表示
    證人乙○以上揭房地，為被告設定擔保債權金額一千萬元之
    抵押權之意，而偽造上揭抵押權設定契約書，再由證人戊○○持上開偽造之抵押權設定契約書，向臺北市古亭地政事務
    所申辦抵押權設定登記，此部份涉犯刑法第二百十六條、第
    二百十條之行使偽造私文書罪嫌。
二、經查，被告在支付頭款，向證人乙○購買上開房地後，因慮
    及證人乙○在外尚有諸多負債，為防止證人乙○之其他債權
    人搶先查封該房地，遂要求證人乙○將上揭房地信託登記給
    證人甲○○，作為擔保，惟被告與證人乙○在相偕前往代書
    事務所時，證人戊○○在瞭解被告二人來意後，表示信託登
    記迂迴而不切實際，進而建議以虛設抵押代替前述信託方案
    ，經被告與證人乙○討論後認為可行，乃同意由證人戊○○
    代辦，虛設本件抵押，亦即證人乙○也參與本案虛設抵押之
    犯行，並非未經其同意可比，已如前項理由貳、一、（二）
    所述，是被告此部分所為，並非偽造，尚難以行使偽造私文
    書罪相繩，從而，本院自應為被告無罪之諭知。
據上論斷，應依刑事訴訟法第二百九十九條第一項、第三百零一
條第一項，刑法第二十八條、第二百十四條、第四十一條第一項
前段，刑法施行法第一條之一第一項、第二項前段，判決如主文
。
本案經檢察官鄭富城到庭執行職務。
中    華    民    國    99    年    4     月    12    日
              刑事第八庭  審判長法  官  黃雅君
                                法  官  孫萍萍
                                法  官  陳彥宏
以上正本證明與原本無異。
如不服本判決應於收受判決後10日內向本院提出上訴書狀，並應
應敘述具體理由。其未敘述上訴理由者，應於上訴期間屆滿後20
日內向本院補提理由書(均須按他造當事人之人數附繕本)「切勿
逕送上級法院」。
                                書記官  范煥堂
中    華    民    國    99    年    4     月    12    日
論罪法條：刑法第214條
中華民國刑法第214條
明知為不實之事項，而使公務員登載於職務上所掌之公文書，足
以生損害於公眾或他人者，處3 年以下有期徒刑、拘役或5 百元
以下罰金。

司法院資訊處製作；財團法人民間司法改革基金會備份。
